【裁判字號】    90,家上,1
【裁判日期】    900720
【裁判案由】    履行同居
【裁判全文】
臺灣高等法院臺南分院民事判決  九十年度家上字第一號    Ｋ
      上  訴  人  甲  ○  ○
      被  上訴人  乙  ○  ○
右當事人間請求履行同居事件，上訴人對於中華民國八十九年十一月十七日臺灣嘉義
地方法院第一審判決（八十九年度婚字第一二二號）提起上訴，本院判決如左：
      主    文
原判決廢棄。
被上訴人應與上訴人同居
第一、二審訴訟費用由被上訴人負擔。
      事    實
甲、上訴人方面
一、聲明：(一)原判決廢棄。(二)被上訴人應與上訴人同居。
二、陳述：除與原判決記載者相同，予以引用外，補稱：
  (一)上訴人與被上訴人於民國八十一年二月九日結婚。被上訴人自始即嫌棄上訴人個
    性木訥，家境清苦，工作收入低微，蔑視上訴人及家母、長姊等人，尤以被上訴
    人因病卵巢切除後，性情孤僻暴躁，上訴人及家人稍有不順即大聲辱罵或持物相
    向，視上訴人及家人為仇讎。上訴人深知被上訴人因切除卵巢性情有變乃百般忍
    讓，詎被上訴人之行為益形乖張，經常無事在外遊盪至深夜或數日不歸，以擾亂
    正常居家生活。上訴人及家人有所勸阻，被上訴人藉故率其母、兄、舅等親人前
    來上訴人家興師問罪，將上訴人及家母羞辱毆打一番離去，上訴人念及夫妻重圓
    ，家庭和融，忍氣吞聲未加追究。被上訴人見上訴人可欺，竟於八十九年三月二
    十九日藉故返回娘家，迄今拒返，其間上訴人曾數次以電話向岳家查詢，但均回
    答「不在，不知道」等語。以幫助被上訴人達成拒絕同居之目的，實屬不當。原
    審未察，竟誤認被上訴人數年來所羅致不實之事由，已構成不能同居之正當理由
    ，遽為上訴人不利之判決，似非允當。
  (二)被上訴人主張八十二年七月二十日十九時三十分許，被上訴人自娘家攜帶蔬果回
    來一進門，上訴人即將之丟置於地，並以雙腳踩踏，並因而持掃把柄將被上訴人
    雙腳及膝蓋部位重擊致呈多處腫脹傷害，並非事實，且違反常理，被上訴人早已
    視上訴人及家人為仇，豈能帶蔬果回來食用。
  (三)上訴人世居嘉義市○○街三十四號老舊房屋，與家人同住已數十年之久，被上訴
    人嫌棄再三，奈因房屋老舊，建地狹小，無法改建廁所，被上訴人藉此以自費改
    建廁所為由，再三羞辱上訴人及家人，致上訴人精神痛苦萬分。上訴人並未因而
    毆打被上訴人前胸、前頸部成傷，若有屬實，依被上訴人之個性，早已向管區警
    局報案，岳母侯董新寬遠居太保市，並不在場，所證均係聽聲自被上訴人，不足
    採信。
  (四)被上訴人自結婚以來即對上訴人之木訥個性及物質享受有所蔑視，三番兩次責罵
    上訴人體汗不溹，拒絕與上訴人接近，更遑論同房同床，上訴人無奈，乃搬至另
    間房間，核其責任應為被上訴人，上訴人並無不當之處。
  (五)被上訴人自八十七年九月間起，經常獨自在外各地遊盪至深夜十二時許始返家，
    亦經常不告知上訴人即返回娘家數日或半年之久，上訴人對被上訴人之反常行為
    無法理解，痛苦萬分，稍有開門遲延，即責上訴人故意拒不開門。原審未察遽認
    上訴人以緊閉大門，不讓被上訴人返回，致被上訴人精神飽受痛苦，已構成夫妻
    間不能同居之正當理由，實有誤會。
三、證據：引用原審所提證據。
乙、被上訴人方面：
一、聲明：(一)上訴駁回。
二、陳述：除與原判決記載相同者，予以引用外，補稱：
  (一)上訴人自民國八十二年間至八十九年三月二十八日婚姻期間，遭上訴人多次毆打
    ，不與被上訴人同床，及多次緊閉門戶，不讓被上訴人進門，致精神上飽受痛苦
    之事實，業經原審傳喚證人侯董新寬、董瑞邦、董文、侯茂璋等人到庭證述屬實
    ，並有驗傷診斷書乙紙在卷可稽，上訴人上開不適當之侵害行為，確已構成夫妻
    間不能同居之正當理由，原判決認事用法，洵屬正確。上訴人竟反指被上訴人無
    理，視伊及家人為寇讎，此等情事，自應由上訴人舉證，然若係如此，何以於被
    上訴人受無理之對待而離家後，於八十九年四月七日以嘉義郵局第一二六號存證
    信函致上訴人，謂受上開不平之對待，不願再返家之情事後，上訴人默認未有隻
    字反駁，足見上訴理由所指乃虛假。
  (二)被上訴人於八十二年七月二十日十九時三十分許，自娘家攜帶蔬果回來一進門，
    即遭上訴人丟置地上、踩踏，並持掃把柄將雙腳及膝蓋部重擊，致受有多處腫脹
    。上訴人之父、母、兄、姊夫等多人還為此而特地至被上訴人娘家向母親侯董新
    寬道歉，業經侯董新寬於原審到庭供述在卷，足見屬實。而當時兩造感情尚未達
    嚴重惡化之程度，被上訴人自娘家攜帶蔬果回來，不足為奇，上訴人之所以踐踏
    蔬果，導因被上訴人回娘家，心生不滿所致。
  (三)八十三年五月間，被上訴人多次反應欲自費建廁所之事，上訴人謂廁所位置「建
    地狹小，無法改建」，與事實不符，上訴人不注重衛生設備，致生活品質低下，
    因當時對婚姻尚抱持期待，故僅至省立嘉義醫院驗傷及告知家母侯董新寬，不願
    公然絕裂，故未向管區警所報案（民國八十五年被毆打致雙手臂瘀青腫脹，亦未
    向警方報案）。此毆傷之事實，已經證人侯董新寬於原審證述在卷，且有診斷證
    明書乙紙可證，上訴人空言否認，自無可採。
  (四)被上訴人願與上訴人結婚，即對伊之個性、經濟狀況瞭然，豈會對伊木訥個性有
    所蔑視，至於上訴人不注重個人衛生，倒是實情，被上訴人亦未因之而拒絕與之
    同床，否則上訴人不會遲至八十七年元月間，才自行搬到另一間房屋，拒絕與被
    上訴人同床，而二年多時間，故意不與被上訴人同床，長期下來，令被告自感遭
    受漠視、輕忽，實乃必然。上訴人不自我檢討，反將責任推予被上訴人，令人無
    奈。
  (五)被上訴人偶爾有事外出，至遲當日晚八、九點均會返家，上訴人謂遊蕩至深夜十
    二時，與事實不符。當時因二人已分床而居，被上訴人剛開始還有告知去處，然
    上訴人均不予理會，故二人後來即不溝通，形同各自單獨生活，而只要一外出，
    回來時上訴人即將房門由內反鎖，任憑被上訴人敲打數十分鐘之久，毫不理會，
    如以電話聯絡，打通後，上訴人拿起電話隨即掛斷，如此多次，造成被上訴人身
    心飽受困苦。絕非上訴人上訴理由所云「稍有開門遲延即責問」之情事。而遭鎖
    門拒絕門外之事實，亦經原審傳喚證人董文、侯董新寬、董瑞邦、侯茂璋到庭供
    述屬實並予審認，益見上訴人之無理。
三、證據：引用原審所提證據。
      理    由
一、上訴人主張兩造於八十一年二月九日結婚，婚後被上訴人因子宮外孕，卵巢切除
    ，生理發生變化，性情改變，對上訴人及家人動輒辱罵，被上訴人於八十七年二
    月、三月間，無故返回娘家長住半年之久，經上訴人央求始返家，復於八十九年
    三月二十九日負氣返回娘家，拒不返家同居，爰請求被上訴人返家同居等語；被
    上訴人則以：上訴人好逸惡勞性情粗暴，自伊切除右側卵巢後，對伊百般挑剔，
    多次毆打伊，故意不與被上訴人同床，且緊閉房門不讓被上訴人入內，被上訴人
    精神上飽受痛苦，難與上訴人共同生活，伊有不同居之正當理由等語置辯。
二、查兩造於八十一年間結婚，現婚姻關係仍存續中，有上訴人提出之戶籍謄本一件
    可稽，而被上訴人於八十九年三月間返回娘家，迄今未與上訴人同居之事實，為
    被上訴人所不否認，自堪信為真實。茲上訴人主張被上訴人離家迄今拒與上訴人
    同居，請求判命被上訴人返家同居，被上訴人則以前開情詞置辯，是本件應審究
    者，乃被上訴人是否有不能同居之正當理由？
三、按夫妻互負同居之義務。但有不能同居之正當理由者，不在此限，民法第一千零
    一條有明文規定。又按維護人格尊嚴與確保人身安全，為我國憲法保障人民自由
    權利之基本理念，及增進夫妻情感之和諧，並課以夫妻雙方均有維護婚姻圓滿、
    和協及融洽之義務，亦為社會大眾所期待。本件應審究者，乃被上訴人辯稱上訴
    人因其切除卵巢後，即對其加以鄙視，不但百般挑剔，並曾經多次施暴，又故意
    搬至另一房間，長期不與被上訴人同床，且多次緊閉房門，不讓被上訴人進門，
    致被上訴人精神上飽受痛苦，無法繼續履行同居等事實，是否為真實？並是否已
    構成被上訴人目前不能同居之正當理由。經查：
  (一)被上訴人抗辯上訴人於八十二年七月二十日將其自娘家攜回之蔬果，丟置於地，
    並以雙腳踩踏，因被上訴人與之爭論，竟持掃把柄打傷被上訴人雙腳及膝蓋。又
    於八十五年五月二十六日因改建廁所之事爭執，持木棍歐傷被上訴人之前胸、前
    頸部之事實，固據證人侯董新寬於原審證述在卷，並有驗傷診斷書一件可稽，固
    堪信為真實，惟查此二次衝突，其原因分別係因前者乃被上訴人回娘家未事先告
    知，被上訴人返家後上訴人加以質問，兩造相互衝突，上訴人一時惱怒所致，而
    後者則係兩造對所改建意見不一而生（上訴人欲在臥室內改建新式所，且不
    讓其他家人使用，上訴人則不肯改建），均係細故小事，且已時隔多年，自不應
    再執為不同居之正當理由。
  (二)又自八十七年元月間，上訴人將衣物搬離兩造之臥房，與被上訴人分房而睡，已
    據上訴人自承，查上訴人有此行為實係因先前被上訴人多次指責上訴人有體汗，
    拒絕與上訴人同居行房，甚且曾因而抓傷上訴人下體，此據上訴人之姐於本院到
    庭證述在卷，是兩造分房而睡，實係因性生活不諧（被上訴人切除卵巢後似乎對
    「性」有所拒斥）溝通不良兩造在相抵制對方所致，尚不能單獨歸責上訴人。
  (三)被上訴人主張八十七年九月至八十九年三月間，上訴人於晚間九時許即將大門內
    鎖，任令上訴人受困門外之事實，此為上訴人所不否認，並經證人董瑞邦、董文
    、董茂璋等於原審證述甚詳，因堪採信，經訊之上訴人，上訴人主張多年來被上
    訴人下班後既未直接回家，亦未告知上訴人去處，任令上訴人獨在家，枯等數小
    時，以電話向岳家查詢被上訴人行蹤又不獲告知，又因曾被上訴人邀同其母、兄
    等人闖入家裡毆打上訴人成傷，上訴人心生恐懼，且家裡有一精神病患之妹，為
    安全顧慮乃早早關門入睡，是此項行為，亦屬兩造個性不合，長期不願溝通互相
    賭氣所致，尚非上訴人惡意拒斥被上訴人。
  (四)綜上所述，被上訴人抗辯，縱令屬實，核屬兩造間原本即因個性均內向，不知夫
    妻溝通之方法，又因生長環境不同，對家庭衛生要求不同，觀念歧異，與夫家或
    （娘家）親人互動不佳（被上訴人對上訴人須負責照顧有精神病之妹妹及二位姑
    姑常回娘家甚有意見，上訴人則對被上訴人常回娘家不滿），長期累積所致，此
    項事由，核屬兩造共同責任所生，況即令縱有不能同居之情事，亦僅暫時性別居
    而已，即事過境遷後，仍應履行夫妻同居義務，否則一旦有不能同居之情事，即
    可長期不同居，顯違反婚姻共同生活之本質，故法律上允許暫時別居（拒不同居
    ），乃因婚姻雙方有重歸於好破鏡重圓之機會，乃本件兩造均分別表示無法溝通
    難期再有重圓之機會，故事理上不應再允許被上訴人得藉上開事由，拒不履行同
    居義務，造成婚姻關係長期處於有名無實之情況。因上訴人已離家一年半，顯已
    逾暫時別居之程度，自不得以上開事由再繼續主張別居。
四、從而，被上訴人以上訴人有毆打伊、不與其同床、不讓其進入房內之理由，拒絕
    同居，尚非有據，上訴人本於夫妻關係，訴請被上訴人履行同居，為有理由，應
    予准許。原審為上訴人敗訴之判決，尚有未洽。上訴意旨指摘原判決不當，求予
    廢棄改判，為有理由。爰由本院予以廢棄改判，如主文第二項所示。
五、據上論結，本件上訴為有理由，依民事訴訟法第四百五十條、第七十八條，判決
    如主文。
中      華      民      國    九十      年      七      月     二十     日
                                    臺灣高等法院臺南分院民事第四庭
~B1審判長法官  張    世    展
~B2      法官  蘇    清    恭
~B3      法官  吳    上    康
右為正本係照原本作成。
如對本判決上訴，須於判決送達後二十日內向本院提出上訴狀；未表明上訴理由者，
應於上訴後二十日內向本院提出理由書。
中      華      民      國    九十      年      七      月     二十五   日
~B法院書記官  洪    雅    美


司法院資訊處製作；財團法人民間司法改革基金會備份。
